【裁判字號】    96,簡上,237
【裁判日期】    970529
【裁判案由】    返還房屋
【裁判全文】
臺灣桃園地方法院民事判決             96年度簡上字第237號
上  訴  人  鑑峰有限公司
法定代理人  甲○○
訴訟代理人  呂傳勝律師
複  代理人  呂丹琪律師
被  上訴人  建言有限公司
法定代理人  丙○○○
被  上訴人  乙○○
共      同
訴訟代理人  呂理胡律師
上列當事人間請求返還房屋事件，上訴人對於民國96年10月31日
本院中壢簡易庭96年度壢簡字第383 號第一審判決提起上訴，本
院於民國97年5月15日言詞辯論終結，判決如下：
    主  文
上訴駁回。
第二審訴訟費用由上訴人負擔。
原判決主文第一項所命之給付，上訴人如以新台幣壹佰貳拾陸萬
柒仟陸佰元為被上訴人供擔保後，得免為假執行。
原判決主文第二項前段所命之給付，上訴人如以新台幣伍拾捌萬
元為被上訴人供擔保後，得免為假執行；原判決主文第二項後段
所命之給付，上訴人如於各期到期後各供擔保新台幣捌萬元，得
免為假執行。
原判決主文第三項所命之給付，上訴人如以新台幣貳佰捌拾貳萬
肆仟壹佰元為被上訴人供擔保後，得免為假執行。
原判決主文第四項前段所命之給付，上訴人如以新台幣壹佰柒拾
參萬元為被上訴人供擔保後，得免為假執行；原判決主文第四項
後段所命之給付，上訴人如於各期到期後各供擔保新台幣貳拾參
萬元，得免為假執行。
    事實及理由
甲、程序方面
    按當事人不得提出新攻擊或防禦方法。但有下列情形之一者
    ，不在此限：一、因第一審法院違背法令致未能提出者。二
    、事實發生於第一審法院言詞辯論終結後者。三、對於在第
    一審已提出之攻擊或防禦方法為補充者。四、事實於法院已
    顯著或為其職務上所已知或應依職權調查證據者。五、其他
    非可歸責於當事人之事由，致未能於第一審提出者。六、如
    不許其提出顯失公平者。第一項之上訴及抗告程序，準用第
    434 條第1 項、第434 條之1 及第三編第一章、第四編之規
    定。民事訴訟法第447 條第1 項、第436 條之1 第3 項分別
    定有明文。本件被上訴人抗辯上訴人於第一審中業已就租約
    期間內租金給付部分之攻擊防禦方法視同自認，不得再於第
    二審程序中另行主張，就該攻擊防禦方法之提出已違反前開
    規定，應予駁回等語。惟查，上訴人於第一審期間內就
    本件訴訟標的並未為具體之攻擊防禦，原審亦未闡明其法律
    關係並曉諭其為相關主張及陳述，是本院認若不許上訴人提
    出新攻擊或防禦方法，將無從具體認定本件訴訟標的之法律
    關係，並對上訴人顯失公平，故尚無失權效之適用，仍應允
    許上訴人於本院提出第一審所未提出之新攻擊防禦方法。
乙、實體方面
一、本件被上訴人起訴主張：
(一)、上訴人前於民國94年3 月1 日分別向被上訴人建言有限公司
    （下稱建言公司）、被上訴人乙○○承租所有門牌號碼桃園
    縣楊梅鎮○○路543 號及同路535 、541 、545 號房屋（下
    稱系爭房屋），分別約定租金各為新臺幣（下同）4 萬元及
    7 萬元、4 萬元、5 千元，租期均自94年3 月1 日至95年12
    月31日止之房屋租賃契約（下稱系爭租約）。嗣於租期屆滿
    後，上訴人尚分別積欠被上訴人2 人租金各580,000 元及1,
    730,000 元，且上訴人仍繼續占用系爭房屋，經被上訴人於
    96年3 月2 日以存證信函催請上訴人給付積欠租金及遷讓返
    還系爭房屋，經上訴人於同年3 月21日收受後仍拒不搬遷。
    另依95年度系爭租約第6 條約定：「乙方（上訴人）於終止
    租約或租賃期滿不交還房屋，自終止租約或租賃期滿之翌日
    起，乙方應支付按房租3 倍計算之違約金」，爰依民法第43
    9 條前段、第455 條前段規定及系爭租約之違約金約定提起
    本訴，求為判決上訴人應返還系爭房屋，及應各給付被上訴
    人建言有限公司580,000 元、被上訴人乙○○1,730,000 元
    ，與自96年1 月1 日起至返還房屋之日止按月各給付被上訴
    人120,000 元、345,000 元之違約金等語。原審判決除駁回
    被上訴人建言公司、乙○○逾8 萬元及23萬元之違約金請求
    外（此部分被上訴人未提起上訴而確定），其餘則判決被上
    訴人勝訴。並為答辯聲明：上訴駁回。
(二)、對上訴人所提抗辯之主張：被上訴人雖曾收受上訴人如附表
    所示到期日、每紙面額50,000元之支票共36紙（下稱系爭支
    票），惟其僅係體恤上訴人之經濟狀況，先酌收部分租金，
    系爭支票之總金額尚不足清償全部租金，且並無上訴人所抗
    辯兩造合意減少租金之情事。另其中到期日為96年1 月15日
    、2 月15日及3 月15日之支票3 紙，係於95年間即一次付清
    ，其性質亦僅用以抵償尚積欠之租金，並非租金之預收，兩
    造間並無預先延長租約或另訂新約之意思。而上訴人於系爭
    租約期限屆滿後，即數次要求被上訴人給予寬限搬遷返還房
    屋之期間，被上訴人乃未急催，且嗣被上訴人即以存證信函
    要求上訴人先繳清積欠之租金及搬遷房屋，故並無因默示更
    新而使系爭租約轉為不定期限租賃之情事。
二、上訴人則以：上訴人因經濟因素，於91年起即陸續與被上訴
    人協議調降租金，迄93年被上訴人已同意將系爭房屋之總租
    金減為每月50,000元，而上訴人業已給付系爭支票予被上訴
    人，已無積欠租金。另上訴人於系爭租約屆滿後又交付96年
    1 月至3 月之系爭支票以為租金之預付，經被上訴人無異議
    而為收受，且上訴人仍為系爭房屋之使用收益，被上訴人並
    未即時表示反對之意思，系爭租約已因被上訴人之默示更新
    而視為以不定期限繼續契約，上訴人已無違約可言，且亦無
    需返還系爭房屋予被上訴人等語資為抗辯。並為上訴聲明：
    (1)、原判決關於上訴人敗訴部分廢棄；(2)、被上訴人在第一
    審之訴及假執行之聲請均駁回。(3)如為不利上訴人之判決願
    供擔保請准宣告免為假執行。
三、兩造不爭執事項
(一)、上訴人前分別向被上訴人建言公司、被上訴人乙○○承租系
    爭房屋，並簽訂有系爭租約，分別內載約定租金各為4 萬元
    及7 萬元、4 萬元、5 千元，租期均自94年3 月1 日至95年
    12月31日止，總計租金341 萬。
(二)、被上訴人已收受上訴人所給付系爭房屋租金1,100,000 元，
    並已收受系爭支票共36紙，其中95年度4 月至96年度3 月之
    支票共12紙係於95年3 月時一次期前給付。
(三)、上訴人已於96年3 月21日收受被上訴人於96年3 月2 日所寄
    發中壢興國郵局第56號存證信函（下稱系爭存證信函）。
四、本院之判斷：被上訴人起訴主張上訴人於系爭租約租期屆滿
    拒不返還系爭房屋，且亦積欠租金，爰依租賃契約之法律關
    係及系爭租約之約定，請求上訴人返還系爭房屋、給付租金
    及違約金等語，原審除職權酌減兩造間之違約金外，其餘判
    決如被上訴人之起訴聲明。上訴人不服提起上訴，並以前揭
    情詞置辯。是本件爭點厥為：(一)、系爭房屋之總租金有無經
    兩造合意調降？(二)、系爭租約有無因默示更新而視為不定期
    限繼續契約？(三)本件違約金之請求（就上訴人提起上訴部分
    ）是否過高？
(一)、系爭房屋之租金並未經兩造合意調降。
  1.兩造於系爭契約內，約定上訴人就系爭房屋每月所應支付租
    金數額為155,000 元，有系爭租約共8 紙在卷可稽（參原審
    卷宗第10頁至第41頁），應認屬真實。上訴人雖抗辯95年1
    月1 日至95年12月31日間之租賃契約上僅有上訴人公司之印
    文，並無上訴人法定代理人甲○○之簽名等語。惟按私文書
    經本人或其代理人之簽名、蓋章或按指印或有法院或公證人
    之認證者，推定為真正，民事訴訟法第358 條第1 項定有明
    文。本件95年度系爭契約上既已有上訴人本人並不否認為真
    正之印文，揆諸上開規定，自應推定為真正。且據上訴人法
    定代理人甲○○到庭所述：「第一次（94年度）的租賃契約
    是我所簽，95年度的契約如果我在的話一定是我會簽，我太
    太只是蓋公司的收發章」等語，及甲○○之配偶到庭所述：
    「（95年度租約上的）公司印章是我蓋的」等語（參本院卷
    宗第108 頁），並觀諸前述實際用印人與上訴人法定代理人
    間之身分關係、該事務進行之方式及往例，可認上訴人法定
    代理人甲○○之配偶就系爭契約之簽訂具有代理權限，是該
    系爭租約自仍對上訴人發生效力。
  2.上訴人雖抗辯系爭租約之總租金，業於93年3 月起經兩造合
    意調降為每月50,000元，並舉證人即上訴人之會計丁○○到
    庭證述：「我知道鑑峰公司有跟建言有限公司承租，是在我
    到職（81年）以前就開始有租賃關係，前幾年約在82、83年
    是10幾萬元，後來是18萬8 千元，到93年後生意就比較差，
    他們談好房租降到5 萬元，票都是我開的，一年一次，開12
    張，96年也是開5 萬元，在這之後他就沒有接受‧‧‧我認
    為老闆跟被上訴人這邊已經談好5 萬元，是老闆跟我說的，
    因為本來是開18萬元，老闆就說已經談好是5 萬元了」等語
    （參本院卷宗第95頁）及系爭支票共36紙為證，惟查：上訴
    人抗辯兩造間合意調降租金云云，已為被上訴人所否認。再
    觀系爭租約於94年度及95年度簽訂時，仍載明每月總租金為
    155,000 元，若兩造確於93年度已有調降租金之合意，按理
    應於94年度續訂租約時即將租金之約定予以調整，而非仍簽
    訂與兩造間意思不一致之書面契約。而上訴人所舉系爭支票
    共36張，雖大體上係以每月給付50,000元之規律方式簽發，
    惟亦僅能證明上訴人確有每年依月數給付被上訴人50,000元
    之事實，尚難憑此遽以認定兩造間有將系爭房屋每月總租金
    自原約定之155,000 元調降為50,000元之合意，且證人丁○○之證言，亦僅能證明每年確有簽發系爭支票之事實，就租
    金有無調降之合意亦僅係單方面轉述上訴人之想法，故上開
    證據就認定兩造間有無合意調降租金一事，證明力尚嫌不足
    。而被上訴人所持其因上訴人以其生意不佳為由，表示要延
    緩分期及繳交積欠租金，所以讓上訴人給多少就暫時先收多
    少，並無調降租金之合意等語之主張，佐以兩造間系爭租約
    之明確記載，尚屬合理，是以本院認兩造間就系爭房屋之租
    金，仍應以系爭租約上所記載之155,000 元為準，無從認定
    有合意調降之情事。
(二)、系爭租約並未生默示更新之效果。
    本件上訴人抗辯於系爭租約租期屆滿後，被上訴人仍收受上
    訴人所簽發發票日期分別為96年1 月15日、96年2 月15日、
    96年3 月15日之系爭支票3 紙以為租金之預付，並使上訴人
    為租賃物之使用收益，且被上訴人遲至租賃期限屆滿後數個
    月方以系爭存證信函通知收回房屋，已不生即時反對終止租
    賃契約之效力，故系爭租約應已因出租人之默示更新，而視
    為以不定期限繼續契約等語。被上訴人固不爭執收受上開96
    年度系爭支票3 紙，惟否認係租金之預收，而主張係用以清
    償、抵扣上訴人前所積欠之租金，且於租期屆滿後業以系爭
    存證信函催告上訴人返還房屋及給付積欠租金，並不生默示
    更新等語。經查：
  1.兩造間系爭房屋之每月總租金為系爭租約上所載之155,000
    元，並無合意調降之情事已如上述，且96年度系爭支票3 紙
    共150,000元之部分，係上訴人於租賃期間屆滿前之95年3月
    間，與95年度之系爭支票一次支付，亦為兩造所不爭執，是
    縱扣除上訴人於95年度以系爭支票支付12個月份每月50,000
    元之金額，該年度上訴人尚積欠1,260,000 元之租金（計算
    式：(155,000元－50, 000元)×12月），而被上訴人主張收
    受96年度系爭支票3 紙係用以清償、抵扣上訴人前所積欠租
    金之延期給付部分，考量租金積欠之數額、系爭支票支付之
    時點，謂被上訴人基於此等主觀認知，尚屬合理。故上訴人
    所為被上訴人已預收96年度之租金云云抗辯，並無可採。
  2.按租賃期限屆滿後，承租人仍為租賃物之使用收益，而出租
    人不即表示反對之意思者，視為以不定期限繼續契約。民法
    第451條定有明文。次按民法第451條所謂出租人不即表示反
    對之意思，係指依一般觀念，出租人於租期屆滿後，相當時
    期內，能表示反對意思而不表示者而言。最高法院43年台上
    字第367 號著有判例可資參照。本件上訴人抗辯系爭租約屆
    滿後上訴人仍為系爭房屋之使用收益，且被上訴人未即時為
    反對之意思表示，故系爭租約因默示更新應已視為不定期限
    繼續契約等語。查被上訴人於96年3 月2 日曾寄發系爭存證
    信函要求上訴人返還房屋並補足租金，亦經上訴人於96年3
    月21日收受，為兩造所不爭執，而被上訴人雖於系爭租約屆
    滿近3 個月，方向被上訴人為反對其繼續為租賃物使用收益
    之表示，惟是否屬不即表示反對之意思，揆諸上開判例，仍
    應依一般觀念定之。而此所謂一般觀念，應就兩造間距離之
    遠近、租賃契約繼續之期間、租賃條件、租約屆滿至意思表
    示到達間之實際日辰及交易習慣為綜合之考量，而不應一律
    齊頭式地以形式之表示時間長短定之。經查，兩造間就本件
    系爭房屋之租賃關係業已繼續幾近20年，有證人丁○○到庭
    證述可稽（參本院卷宗第95頁），是於此等長期持續之租賃
    契約，就是否生默示更新之判斷上，應較一般中、短期租賃
    期間作更為寬鬆之認定，且本件系爭租約屆滿之95年12月31
    日迄至上訴人實際收受系爭存證信函之96年3 月21日間，適
    逢舊曆新年期間，實際上亦難期待被上訴人違背人情習俗而
    於年節前後積極向上訴人催討債務，是雖被上訴人形式上於
    系爭租約屆滿後近3 個月方向上訴人表示反對使用收益之意
    思，本院仍認該表示反對之期間於本件訴訟中尚屬合理，而
    不生默示更新之效果。故綜上，被上訴人既未預收租金，亦
    無默示更新之效果，系爭租約自仍於兩造約定之95年12月31
    日屆滿，不生視為以不定期限繼續契約之效果。
  3.按承租人應依約定日期，支付租金。民法第439 條前段定有
    明文。本件兩造間之租賃契約業已於95年12月31日屆滿，且
    扣除上訴人給付之110 萬租金後（計算式如下：40,000×7.
    5 ＋（40,000＋70,000）×7 ＋5,000 ×6 ＝1,100,000）
    ，上訴人應尚積欠被上訴人建言公司580,000 元、被上訴人
    乙○○1,730,000 元【計算式如下：40,000×14.5＝580,00
    0 ，（5,000 ×16＋（40,000＋70,000）×15＝1,730,000
    ）】之租金未為給付，故被上訴人依法請求上訴人給付前述
    滯欠之租金，即屬有據。
(三)、本件違約金之請求（就上訴人提起上訴部分）是否過高？
    按違約金是否相當，應依一般客觀事實、社會經濟狀況及當
    事人所受損害情形，以為衡量之標準，若所約定之額數，與
    實際損害顯相懸殊者，法院自得酌予核減，並不因懲罰性違
    約金或賠償額預定性違約金而異。次按契約當事人約定之違
    約金是否過高，應依一般客觀之事實、社會經濟狀況、當事
    人實際上所受損害情形，以為斟酌之標準（最高法院79年台
    上字第1915號判例參照）。本件被上訴人依據兩造於95年1
    月1 日所簽定之系爭房屋租約第6 條第2 款約定：「乙方（
    上訴人）於終止租約或租賃期滿不交還房屋，自終止租約或
    租賃期滿之翌日起，乙方應支付按房租3 倍計算之違約金」
    ，於原審起訴主張上訴人應另給付以租金3 倍計算之違約金
    ，而原審業已就違約金認屬過高部分核減為以租金2 倍計算
    ，上訴人就此部分提起上訴，故揆諸前述說明，本院自應就
    上訴人提起上訴部分審酌違約金之請求是否仍屬過高？本件
    考諸上訴人就本件違約之原因及其實情，並考量其未依約返
    還系爭房屋與被上訴人，所受有相當於每月租金數額155,00
    0 元之不當利益，以及被上訴人因上訴人占用系爭房屋無法
    另行出租利用，所受之相當於租金數額155,000 元之損失，
    認本件違約金以每月租金2 倍額計算確屬適當，即上訴人應
    分別自租賃契約屆滿翌日即96年1 月1 日起按月分別給付上
    訴人建言有限公司、乙○○8 萬元、23萬元之違約金。
五、綜上所述，兩造間並未合意調降系爭房屋之租金，系爭租約
    亦不生默示更新之效果，上訴人自應依系爭租約之約定給付
    租金，且於租期屆滿時返還系爭房屋，又兩造間所約定之違
    約金數額應以每月租金2 倍額計算為適當。故本件被上訴人
    依據租賃之法律關係及系爭契約之約定，請求上訴人上訴人
    返還系爭房屋、給付積欠租金及違約金之請求，與法無違，
    應予准許。原審所為命上訴人如數給付之判決及依職權為假
    執行之宣告，均無不合。上訴意旨指摘原判決不當，求予廢
    棄改判，為無理由，應予駁回。本件因訴訟標的價額經核已
    逾民事訴訟法第466 條以及司法院91年1 月29日（91）院臺
    廳民一字第03075 號函所示上訴第三審利益額數150 萬元，
    故上訴人主張如受不利判決，願供擔保請准宣告免為假執行
    ，於法並無不合，爰酌定如主文所示之擔保金額。至本件上
    訴人於執行程序已對被上訴人所給付之80,000元，雖未據上
    訴人於本訴中主張抵銷，惟是否得於執行程序進行中另行提
    起債務人異議之訴予以主張扣抵，非本院所得審酌事項，併
    此敘明。
六、據上論結，本件上訴為無理由，依民事訴訟法第436條之1第
    3 項、第449 條第1 項、第78條、第463 條、第392 條第2
    項，判決如主文。
中    華    民    國    97    年    5     月    29    日
                  民事第三庭  審判長法  官  汪智陽
                                    法  官  熊祥雲
                                    法  官  陳清怡
（附表）
兩造間系爭支票之開票年度及日期（每張面額均為50,000元）
┌───────┬───────┬───────┬──────┐
│93年度        │94年度        │95年度        │96年度      │
├───────┼───────┼───────┼──────┤
│93.7.21       │94.1.15       │95.1.15       │96.1.15     │
├───────┼───────┼───────┼──────┤
│93.8.15       │94.2.15       │95.2.15       │96.2.15     │
├───────┼───────┼───────┼──────┤
│93.8.30       │94.3.15       │95.3.15       │96.3.15     │
├───────┼───────┼───────┼──────┤
│93.9.15       │94.7.15       │95.4.15       │            │
├───────┼───────┼───────┼──────┤
│93.9.30       │94.7.30       │95.5.15       │            │
├───────┼───────┼───────┼──────┤
│93.10.15      │94.8.15       │95.6.15       │            │
├───────┼───────┼───────┼──────┤
│93.10.31      │94.8.30       │95.7.15       │            │
├───────┼───────┼───────┼──────┤
│93.11.15      │94.9.15       │95.8.15       │            │
├───────┼───────┼───────┼──────┤
│93.12.15      │94.9.30       │95.9.15       │            │
├───────┼───────┼───────┼──────┤
│              │94.10.15      │95.10.15      │            │
├───────┼───────┼───────┼──────┤
│              │94.11.15      │95.11.15      │            │
├───────┼───────┼───────┼──────┤
│              │94.12.15      │95.12.15      │            │
├───────┼───────┼───────┼──────┤
│共9張         │共12張        │共12張        │共3張       │
└───────┴───────┴───────┴──────┘
以上正本係照原本作成。
本判決僅得以適用法規顯有錯誤為理由，逕向最高法院提起上訴
，並應同時表明上訴理由，又提起第三審上訴或抗告，須經原裁
判法院之許可，前項許可，以訴訟事件所涉及之法律見解具有原
則上之重要性者為限。
中    華    民    國    97    年    5     月    29    日
                                    書記官  劉璟佳


司法院資訊處製作；財團法人民間司法改革基金會備份。
